臺灣臺中地方法院刑事判決　　　　　　　99年度易字第3023號
公　訴　人　臺灣臺中地方法院檢察署檢察官
被　　　告　陳坤男
選任辯護人　陳鴻謀律師
上列被告因竊佔案件，經檢察官提起公訴（99年度偵字第13409
號），本院判決如下：
    主       文
陳坤男犯竊佔罪，處有期徒刑拾月；減為有期徒刑伍月，如易科
罰金以銀元參佰元即新台幣玖佰元折算壹日。緩刑貳年。
    犯 罪 事 實
一、陳坤男明知坐落於臺中市霧峰區（即改制前之臺中縣霧峰鄉
    ○○○段北溝小段5-1205地號土地（下稱系爭土地）係國有
    土地，管理者為財政部國有財產局，實際經管單位為財政部
    國有財產局臺灣中區辦事處（下稱：國產局中區辦事處），
    並自民國92年7月1日出租予陳美曄（陳美曄係92年6月19日
    提出承租申請，國產局中區辦事處與陳美曄之訂約日期為93
    年2月11日，但租賃期間溯自92年7月1日起至102年6月30日
    止）。陳坤男竟意圖為自己不法之利益，自民國93年間起，
    未得國產局中區辦事處之同意，擅自在系爭土地搭建地上物
    、放置雜物並開闢菜園（使用範圍如附圖之虛線位置）。嗣
    陳坤男於98年間因鄰地糾紛，另案控告陳美曄之夫王朝枝（
    業經檢察官以99年度偵字第900號案為不起訴處分確定）涉
    犯毀棄損壞、強制等罪嫌，陳美曄始發現其向國產局中區辦
    事處承租之上開土地，遭陳坤男竊佔。
二、案經陳美曄委由呂勝賢律師告訴，由臺灣臺中地方法院檢察
    署檢察官偵查起訴。
    理    由
一、證據能力：本案下列引用之供述及非供述證據，經本院依法
    踐行調查證據程序，檢察官、被告及選任辯護人均不爭執各
    該證據之證據能力，且亦無依法應排除其證據能力之情形，
    是後述所引用證據之證據能力皆無疑義，合先敘明
二、訊據被告陳坤男固坦承在系爭土地上如附圖所示虛線位置搭
    建地上物、放置雜物並開闢菜園，惟矢口否認上情，辯稱：
    告訴人陳美曄承租範圍並不包括伊所佔用部分的土地；且該
    部分土地從日治時代開始，就被伊之家族所佔用云云。經查
    ：
（一）本件被告所佔用之土地，確在系爭土地上，業據檢察官會
      同地政人員到現場勘測屬實，有改制前之臺中縣大里市地
      政事務所98年10月5日里地測字第0980013334號複丈成果
      圖附卷可證；而系爭土地為國有土地，亦有土地登記謄本
      影件附卷可證。
（二）告訴人陳美曄向國產局中區辦事處承租系爭土地之面積依
      租賃契約書所載，雖僅有430平方公尺，惟依告訴人陳美
      曄所言，其當時承租範圍主觀上係認為扣除柏油道路之面
      積；而經本院調取國產局中區辦事處出租系爭土地的卷宗
      ，告訴人於92年8月7日會同證人陳美足與當時國產局中區
      辦事處之勘查員即證人梁賜郎到現場勘查，依證人梁賜郎
      所拍攝附卷的照片編號2-2顯示，當時標示紅線及紅色箭
      頭，均在柏油道路的北側；比對編號左上及右上之2張照
      片內藍色貨車的相對位置，亦可看出告訴人主觀上欲承租
      的範圍，應包括被告所主張工寮所在「二根」灰色水泥柱
      （以下簡稱水泥柱）後方的土地。而證人梁賜郎到庭後具
      結後證稱：勘查時並未請地政機關來測量，認定柏油路佔
      了系爭土地有442平方公尺，係依界址點所在，依比例尺
      去量距離計算，再加以扣除後等語，顯見國產局中區辦事
      處出租系爭土地時，並未精確地測量出租的面積，誤認柏
      油道路南側邊線與系爭土地南側經界重疊，採用扣除法來
      計算面積，而不是實際測量告訴人陳美曄實際欲承租的土
      地範圍之面積，從而就系爭土地出租予告訴人陳美曄的面
      積錯誤計算為430平方公尺；惟本院認此係國產局中區辦
      事處應更正與告訴人陳美曄所訂的租賃契約書及追討租金
      的問題，並不影響被告所佔用部分的土地，係在告訴人陳
      美曄承租土地之範圍內的認定。
（三）依證人梁賜郎於92年8月7日所拍攝附卷的照片，其中編號
      2-2的左上該張照片，係明確拍攝到被告所稱工寮的水泥
      柱，惟該水泥柱上方並沒有搭建屋頂，顯示當時並非供做
      工寮使用；再將2-2的左上及右上2張照片內的藍色貨車位
      置交互比對，可在右上該張照片中的視野最後方看到一根
      被告所稱的「工寮」之「水泥柱」（即照片中身著白色套
      裝的告訴人陳美曄頸部後方約0.2公分的位置），依編號
      2-2的左上張及右上張照片顯示，無法看出水泥柱後面（
      由方位而言，即水泥柱的東側）有搭建工寮、闢為菜園或
      堆置其他物品，無法據以認定當時有人在使用水泥柱後方
      部分的土地。
（四）被告雖辯稱：自日治時代起，家人就使用工寮所在位置的
      土地云云，但未舉出確實可供查證之證據。而證人劉瑞清
      雖於警詢中陳稱：曾於80幾年間在被告所指的工寮所在位
      置搭建鐵皮屋等語，但只能證明被告曾於80幾年間使用過
      該處土地，不能證明被告自80幾年間迄檢察官偵查時，都
      繼續、不間斷地佔用所指「工寮」所在的土地。故本院認
      為即使被告曾於80幾年間佔用「工寮」所在的土地，但比
      對上述編號2-2的左上張及右上張2張照片，可以認定被告
      於92年8月7日前之某時點，已放棄其占有。
（五）參以在92年11月25日，證人梁賜郎與告訴人之夫王朝枝再
      度前往現場勘查，雖因拍攝角度，並未將被告所指「工寮
      」所在位置攝入；惟依證人梁賜郎所制作之系爭土地的「
      土地勘查表」中記載，亦未提及被告所指「工寮」位置有
      工作物或有使用之情形，足證至少自92年8月7日起，迄92
      年11月25日止，被告並無繼續使用該「工寮」所在的土地
      之意思。
（六）另果真如被告言，自日治時代家族即繼續占用「工寮」所
      在土地，何以始終未向國產局中區辦事處申請承租，卻於
      檢察官開始偵辦被告涉嫌竊佔部分系爭土地之後，被告才
      於98年11月3日向國產局中區辦事處申請承租佔用部分之
      土地？顯見被告所辯，難以採信。
（七）再者，告訴人因申請複查所承租臺中市霧峰區（即改制前
      之臺中縣霧峰鄉○○○段北溝小段5-1204地號的面積，於
      93年3月15日委請其夫王朝枝會同證人梁賜郎第三度到5-1
      204地號土地及系爭土地附近勘查。當日證人梁賜郎所拍
      之現場照片有2張，其中左邊的照片，即告訴人之夫王朝
      枝所站立的位置右上方，有竹竿及類似鐵皮屋頂的搭建屋
      簷，經比對臺灣臺中地方法院檢察署98年度他字第3885號
      卷內所附被告所搭建工寮之照片，二者極為相似，應可認
      定為同一。惟被告重新佔用之時間，僅能溯及至93年3月1
      5日，未逾95年7月1日刑法修正前之刑法第80條第1項第2
      款所定之10年追訴權期間，故被告不得主張免除刑事責任
      。
（八）綜上所述，被告主張所搭建工寮所在位置，係從日治時代
      即由其家族所占有，惟無法舉證以實其說。綜認被告所言
      屬實，但該工寮嗣後因天災或自然風化等不明原因傾頹，
      被告已於92年8月間前之某時，放棄使用，中止其占有。
      被告雖於92年11月25日至93年3月15日之間的某日，以殘
      存的水泥柱為基礎，重新搭建屋頂，堆置雜物，闢建菜園
      ；但此為被告之新的占有事實，其竊佔行為之追訴權時效
      應重行起算，因未逾95年7月1日刑法修正前之10年追訴權
      期間，不得主張免除刑事責任，其犯行堪以認定。
三、論罪科刑部分：
（一）新舊法比較部分：被告行為後，刑法業已於95年7月1日修
      正施行，其中：
  (一)修正後刑法第2條第1項規定，已將新舊法律適用之「從新從
    輕」原則，改採「從舊從輕」原則，而此規定僅係規範行為
    後法律變更所生新舊法律比較適用之準據法，並非實體刑罰
    法律，自不生行為後法律變更之比較適用之問題，應逕行適
    用新法第2條第1項之規定，為「從舊從輕」之比較。
  (二)被告行為後，刑法第33條第5款亦於94年2月2日修正公布，
    並自95年7月1日起施行；修正後刑法第33條第5款規定「罰
    金：新臺幣一千元以上，以百元計算之」，與修正前刑法第
    33條第5款規定「罰金：一元以上」不同。比較新舊法結果
    ，以舊法較有利於被告，故依刑法第2條第1項前段規定，本
    案關於刑法第339條第1項之法定刑罰金部分，自應以適用行
    為時之法律即修正前刑法第33條第5款規定，對被告較為有
    利。
  (三) 被告行為後，業已增訂刑法施行法第1條之1，並規定：「
     中華民國九十四年一月七日刑法修正施行後，刑法分則編
     所定罰金之貨幣單位為新臺幣。94年1月7日刑法修正時，
     刑法分則編未修正之條文定有罰金者，自94年1月7日刑法
     修正施行後，就其所定數額提高為30倍。但72年6月26日至
     94年1月7日新增或修正之條文，就其所定數額提高為3倍」
     ，是就現行刑法中，有關於罰金刑處罰之規定，即有就新
     舊法比較之必要，惟經比較增訂之刑法施行法第1條之1，
     與被告行為時之罰金罰鍰提高標準條例第1條前段、現行法
     規所定貨幣單位折算新臺幣條例第2條結果，二者規定適用
     之結果並無不同，自應適用裁判時之法律即刑法施行法第1
     條之1，最高法院96年度臺上字第1136號判決意旨可資參照
     ，均附此敘明。
  (四)被告行為後，罰金罰鍰提高標準條例第2條業已刪除，而刑
    法第41條第1項前段關於易科罰金之折算標準已由舊法之銀
    元1百元、2百元、3百元修正為新臺幣1千元、2千元、3千元
    ，因屬科刑規範事項之變更，其折算標準為裁判時所應諭知
    ，自有就新舊法規定比較之必要，經比較新舊法結果，以被
    告行為時之舊法即依修正前刑法第41條第1項前段、修正前
    罰金罰鍰提高標準條例第2條、現行法規所定貨幣單位折算
    新臺幣標準第2條之規定，諭知易科罰金之折算標準，對被
    告較為有利。
  (五)本案綜合前開結果，就有關罰金刑及易科罰金折算標準部分
    ，基於法律適用一體性之原則，應以修正前之規定，對被告
    較為有利。
（二）核被告陳坤男所為，係犯刑法第320條第2項、第1項之竊
      佔罪。爰審酌被告教育程度，僅國小畢業，為一己之便利
      ，佔用他人之土地，所佔用的範圍，目的，所得利益，與
      告訴人之關係，犯後之態度等一切情狀，量處如主文所示
      之刑。又按犯罪在中華民國96年4月24日以前者，除本條
      例另有規定外，依下列規定減刑：一死刑減為無期徒刑。
      二無期徒刑減為有期徒刑20年。三有期徒刑、拘役或罰金
      ，減其刑期或金額2分之1；犯最重本刑為5年以下有期徒
      刑以下之刑之罪，依本條例規定減為6月以下有期徒刑、
      拘役者，應於為減刑裁判時，併諭知易科罰金折算之標準
      ，中華民國九十六年罪犯減刑條例第2條第1項、第9條分
      別定有明文。查本件被告犯罪時間係在96年4月24日以前
      ，合於中華民國96年罪犯減刑條例第2條第1項第3款減刑
      條件，應減其宣告刑2分之1如主文所示，並就減得之刑併
      諭知易科罰金之折算標準。
（三）末查，被告未曾受有期徒刑以上刑之宣告，有臺灣高等法
      院被告前案紀錄表可稽，其因貪圖一時便利，搭建工寮供
      己堆放雜物及闢建菜園而犯罪，其年紀已老邁，且有腦梗
      塞的疾病，經此論罪科刑之教訓，應知警惕而無再犯之虞
      ，本院認前開對其宣告之刑以暫不執行為適當，故宣告緩
      刑2年。
據上論斷，應依刑事訴訟法第299條第1項前段，刑法第2條第1項
前段、第320條第2項、第1項、修正前第41條第1項前段、第74條
第1項第1款，中華民國九十六年罪犯減刑條例第2條第1項第3款
、第7條、第9條，修正前罰金罰鍰提高標準條例第2條（已廢止
），現行法規所定貨幣單位折算新臺幣條例第2條，判決如主文
。
本案經檢察官廖聖民到庭執行職務。
中    華    民    國  100    年      2     月    8    日
                  刑事第二庭    法  官  施慶鴻
以上正本證明與原本無異。
如不服本判決應於收受判決後10日內向本院提出上訴書狀，並應
敘述具體理由；其未敘述上訴理由者，應於上訴期間屆滿後20日
內向本院補提理由書（均須按他造當事人之人數附繕本）「切勿
逕送上級法院」。
                                書記官  許清源
中    華    民    國  100    年      2     月    8     日
附錄論罪科刑法條
刑法第320條
意圖為自己或第三人不法之所有，而竊取他人之動產者，為竊盜
罪，處5年以下有期徒刑、拘役或5百元以下罰金。
意圖為自己或第三人不法之利益，而竊佔他人之不動產者，依前
項之規定處斷。
前二項之未遂犯罰之。